臺中高等行政法院判決　　　　　　　　　　　　　　　　九十年度訴字第七五七號
　　　　　　　　　　　　　　　.
　　原　　　告　佳晉布業股份有限公司
　　代　表　人　甲○○
　　訴訟代理人　己○○
　　複代理人　　丙○○
　　被　　　告　財政部台灣省中區國稅局
　　代　表　人　乙○○
　　訴訟代理人　戊○○
　　　　　　　　丁○○
右當事人間因營利事業所得稅事件，原告不服財政部中華民國九十年二月十二日台財
訴字第○九○一三五○六六三號訴願決定，提起行政訴訟，本院判決如左︰
　　主  文
訴願決定及原處分（復查決定）均撤銷。
訴訟費用由被告負擔。
　　事  實
壹、事實概要：
    緣原告八十五年度營利事業所得稅結算申報，原列報營業成本新台幣（下同）二
    二、九三六、八○○元，全年所得額為虧損六一九、四二四元，被告機關初查以
    原告出具同意書調減營業成本三、九八六、九二八元，據以核定營業成本一八、
    九四九、八七二元，全年所得額為三、三六七、五○四元。原告對營業成本部分
    不服，申經復查、訴願決定，未獲變更，遂提起行政訴訟。
貳、兩造聲明：
  一、原告聲明求為判決：
      訴願決定及原處分（復查決定）均撤銷。
　二、被告聲明求為判決：
      駁回原告之訴。
參、兩造之爭點：
  一、原告主張之理由：
（一）原告公司為一棉布類之單純買賣業，布種亦不甚多並不複雜，八十五年度帳載
      及申報所得虧損造成之原因，係由於歷年積存之貨品無法立即於進貨之當時期
      售罄，且積存之成品受大陸市場廉價勞力及大量生產競銷之影響，致市場逐年
      下降甚劇，此為棉布業現時之困境而眾家所皆知之事實，為求殘喘，原告公司
      只好將所有存貨於八十五年度銷價求售，八十六年度三月十五日正式歇業，以
      前之存貨及銷售已寥寥無幾，顯見八十五年度出清存貨之真實。
（二）改制前行政法院六十一年度判字第一九八號判例所示，不按催告期限提示或補
      正者始逕予核定所得額。原告公司八十五年度之營利事業所得稅經被告機關通
      知查核時，均按規定時間提示帳冊文據及所要求之資料，而被告機關怠於查核
      ，縱有不足亦未函請補正而逕以同業利潤標準核定所得額，其核定程序不完備
      亦不符程序正義原則，顯與上述判例之意旨相違背。
（三）查原告公司因市場及顧客之需求，棉布須經加工印染或漂白後出售，故常因單
      一布種經加工後為方便辨識及作業而標明兩個或三個以上之號碼。八十五年度
      之上期存貨有支棉紗8,000磅金額264,181.8元，經已於該年度中委外加工成
      棉布55,931碼，加工費為64,640元並已於年度中售完，有代織加工費發票及紀
      錄為證，支棉紗 3,028.64磅金額74,201.70元亦已於該年度中委外加工成棉
      布15,926碼，加工費為63,705元亦已於年度中售完，有代織加工費發票紀錄為
      證，被告稱係進銷之數量不符純係未深入查核了解而誤會。八十三年度期末存
      貨＃09布372,833.63碼金額3,363,425.40元，於八十四年度期初存貨，為便於
      加工分離出於＃09-1布33,190碼金額299,415.30元及＃09-2布44,814.5碼金額
      404,282.80元，加於原標明＃09布294,829.13碼金額2,659,727.30元合計而相
      符；八十三年度期末存貨＃113布135,248碼金額2,112,076元，與＃013布212,
      649碼金額2,937,372.50元為相同之布系，故於八十四年度之期初存貨合併為
      ＃113布347,897碼金額5,049,448.50元而相符合；八十四年度之期末存貨＃01
      1布255,960碼金額3,197,075.80元，＃09布130,38013碼金額1,178,012.50元
      ，＃05-1布1,414,783.30碼金額9,190,149.50元，支棉紗加工成棉布＃05-1
      布378,403碼金額1,389,263.80等四種號碼布為加工前後分離標明之號碼實系
      同一布系，為方便於出清存貨合併為＃05-1布2,179,526.43碼金額14,954,50
      1.60元，於八十五年度期初存貨標示而相符合；＃306布7,663.5碼金額194,5
      98.40元，＃222布1,082.5碼金額20,732.10元，＃09-1布56,949.6碼金額856,
      776元，＃09-2布5,285碼金額88,807.2元等四種號碼布亦為加工前後分離標明
      之號碼，為方便於出清存貨於八十五年度期初存貨合併為＃09-122布70,980.6
      碼金額1,160,913.70元而相符合，國稅局所稱存貨不符實係誤會。又＃05-1棉
      布原合計金額14,068,610.50元、支棉紗原合計金額377,839.00元、支棉
      紗原合計金額137,906.7元，於過帳統計時稍有誤差，經重編更正分別為14,02
      2,129.00元、377,839.00元及135,371.00元，至其數量及總金額不變，亦不影
      響其銷貨成本之計算，此有重新整理之帳簿憑證及相關成本表在卷供核。
（四）原告公司於每種布系出售時即已於進銷貨帳簿分類標明、紀錄及進出數量計算
      ，發票開立時之單價亦足以顯示布系之種類而堪以認定，且進銷數量金額均正
      確詳細，銷貨成本應易於分辨及計算正確，而期末存貨金額為決定成本計算之
      關鍵，原告公司為一單純之棉布買賣業，總進銷量已確定無誤且期末存貨所剩
      不多，以商業會計之理論及核算方法，盤價或以加權平均法或以市價或成本孰
      高之法，或以同一布系最高之單價計算法等均可採取，為求合理之結果原告公
      司均願意接受上述核算方法。
（五）原告公司八十五年度之全年之營業純為結束營業出清存貨之作業，全年雖有少
      許之進貨亦為應顧客要求之補足，而虧損已為必然之事實，被告機關應以所提
      示之帳簿紀錄為根據而認定成本計算，發票單價顯示明瞭帳載分類明確，自無
      所稱不能認定之情事。
（六）再者，於本件行政訴訟進行中，原告已依被告通知將八十四年與八十五年期末
      存貨分開，重新編整帳簿憑證及相關成本表，經送交被告，業經被告答覆應可
      核實重新審核在案。綜上所述，原處分（復查決定）及訴願決定應有違誤，故
      請判決如訴之聲明。
  二、被告主張之理由：
（一）按「稽徵機關於進行調查或復查時，納稅義務人應提示有關各種證明所得額之
      帳簿、文據；其未提示者，稽徵機關得依查得之資料或同業利潤標準，核定其
      所得額。」及「本法第八十三條所稱之帳簿文據，其關係所得額之一部或關係
      課稅年度中某一期間之所得額，而納稅義務人未能提示者，稽徵機關得就該部
      分依查得之資料或同業利潤標準核定其所得額。」分別為所得稅法第八十三條
      第一項及同法施行細則第八十一條所明定。而所謂未提示，兼指帳簿文據全部
      未提示，或雖提示而有不完全，不健全或不相符者均有其適用，改制前行政法
      院著有六十一年度判字第一九八號判例可資參照。次按「查所得稅法第八十三
      條所稱『帳簿文據』一詞係泛指有關證明納稅義務人所得額之各種帳簿表冊暨
      一切足以證明所得額發生之對外及內部之文件單據而言。」為前台灣省政府財
      政廳五十四年十月四日財稅一第七一○八二號令所明釋。又「營業人開立統一
      發票，除應分別依規定格式據實載明交易日期、品名、數量、單價、金額、銷
      售額、課稅別、稅額及總計外，應依左列規定辦理。但其買受人為非營業人者
      ，稅額應與銷售額合計開立。」為統一發票使用辦法第九條所規定。
（二）本件原告係以經營各種布類買賣為業，其八十五年度營利事業所得稅結算申報
      ，原列報營業成本二二、九三六、八○○元，被告機關初查以原告出具同意書
      調減營業成本三、九八六、九二八元，遂核定營業成本一八、九四九、八七二
      元。原告不服，主張其已於八十六年三月十五日申請歇業，八十五年度營利事
      業所得稅結算申報虧損之原因，係由於歷年積存之貨品無法於當期銷售完，且
      積存之成品布受大陸市場廉價競爭之影響，致市價逐年下降之情形甚劇，遂於
      結束營業前削價求售，請惠予查帳，追認營業成本為二二、九三六、八○○元
      云云。申經被告機關復查決定，以經就原告提示帳簿憑證紀錄重新查核結果，
      原告當年度可供銷售各種布類商品計有十三種，大部分係由上期期末存貨轉至
      本期期初存貨，其購進商品之進貨成本價格懸殊，其商品種類亦不相同，又查
      原告銷售商品開立發票均記載品名「布」，未按各該銷售商品分類，無法據以
      認定各該商品銷售量，致其進貨、銷貨、存貨數量無法勾稽，營業成本無法查
      核，遂依首揭法條規定，以其營業收入淨額二○、九八七、七二七元，按同業
      利潤標準毛利率百分之二十一（行業代號五一三九─一八），核定其營業成本
      為一六、五八○、三○四元，低於原核定營業成本，惟基於行政救濟不得更不
      利於原告之決定原則，復查後仍維持原核定為由，遂駁回其復查之申請。原告
      提起訴願除仍執前詞外，並主張其所經營各種布匹買賣，並無所稱未按各銷售
      商品分類，而且本年度以出清存貨為主，又歷年之存貨進銷均甚明確及經被告
      機關核定在案云云，訴經財政部訴願決定除持與被告機關相同之論見外，並以
      查原告主張各節，經被告機關查核以原告所買賣布匹依其帳載資料包括 702漂
      染布、524漂染布、501漂染布、035漂染布、039漂染布、049漂染布、473漂染
      布、05-1棉布、05-2棉布、05-3棉布、05-1布、313布、113布、073布、09-12
      棉布等，惟其當年度銷售之商品所開立之發票記載品名均為「布」，是其銷售
      品項、數量混淆，各商品進銷、存貨數量仍無法查核，則被告機關按同業利潤
      標準毛利率核定營業成本，並無不合，所訴不足採據，遂駁回其訴願。
（三）訴訟意旨略謂：原告訴稱八十五年度帳載及申報虧損額造成之原因，係由於歷
      年積存之貨品無法立即於進貨之當時售罄，且積存之成品受大陸市場廉價勞力
      及大量生產競銷之影響，致市場逐年下降甚劇，只好將所有存貨削價求售，八
      十六年三月十五日正式歇業，顯見八十五年度出清存貨之真實性。原告備有帳
      簿詳細記載各種布品之進出數量及金額，開立發票布品種類立即轉載帳簿，絕
      無混淆情形，又被告機關如不願以分類成本計算之方法核定進銷成本，請求以
      加權平均法計算當期期末存貨等語。至被告機關指稱商品三十二支棉紗，期初
      存貨僅八、○○○Ｙ，本期無進貨，卻銷貨五五、九三一Ｙ，另十三支棉紗，
      期初存貨僅三、○二八‧六四Ｙ，本期無進貨，卻銷貨一五、九二六Ｙ乙節，
      原告訴稱係以前年度棉紗存貨（單位磅），經加工成棉布後出售，有進貨及加
      工費原始憑證為證云云。
（四）查本件系爭營業成本部分，原復查決定以原告銷貨時銷貨發票僅記載「布」，
      未區分品項或規格，無法分辨各筆銷售商品之種類及進貨成本等由，乃依所得
      稅法第八十三條規定，按同業利潤標準毛利率百分之二十一核定營業成本一六
      、五八○、三○四元，低於原核定營業成本一八、九四九、八七二元，基於行
      政救濟不利益變更禁止原則，復查後乃予維持原核定。原告不服，提起訴願，
      經財政部訴願決定持與被告機關相同之論見，予以駁回。惟原告於行政訴訟時
      主張其進銷貨數量及金額於開立發票時均明確記載可逐筆核對，所銷售貨品大
      部分為上期期末盤存於本期銷售，均已於進銷貨簿詳予記錄，並可提示重新整
      理之帳簿憑證及相關成本表供核等語，案經被告機關查核結果，本案似可依前
      揭規定予以重行審酌。
　　理  由
一、按「稽徵機關進行調查或復查時，納稅義務人應提示有關各種證明所得額之帳簿
    、文據﹔其未提示者，稽徵機關得依查得之資料或同業利潤標準，核定其所得額
    。」及「本法第八十三條所稱之帳簿文據，其關係所得額之一部或關係課稅年度
    中某一期間之所得額，而納稅義務人未能提示者，稽徵機關得就該部分依查得資
    料或同業利潤標準核定其所得額。」分別為所得稅法第八十三條第一項及同法施
    行細則第八十一條所明定。而所謂未提示，兼指帳簿文據全部未提示，或雖提示
    而有不完全，不健全或不相符者均有其適用，改制前行政法院著有六十一年度判
    字第一九八號判例可資參照。
二、本件原告係以經營各種布類買賣為業，其八十五年度營利事業所得稅結算申報，
    原列報營業成本二二、九三六、八○○元，被告機關初查以原告出具同意書調減
    營業成本三、九八六、九二八元，遂核定營業成本一八、九四九、八七二元。原
    告不服，主張其已於八十六年三月十五日申請歇業，八十五年度營利事業所得稅
    結算申報虧損之原因，係由於歷年積存之貨品無法於當期銷售完，且積存之成品
    布受大陸市場廉價競爭之影響，致市價逐年下降之情形甚劇，遂於結束營業前削
    價求售，請惠予查帳，追認營業成本為二二、九三六、八○○元云云。申經被告
    機關復查決定，以經就原告提示帳簿憑證紀錄重新查核結果，原告當年度可供銷
    售各種布類商品計有十三種，大部分係由上期期末存貨轉至本期期初存貨，其購
    進商品之進貨成本價格懸殊，其商品種類亦不相同，又查原告銷售商品開立發票
    均記載品名「布」，未按各該銷售商品分類，無法據以認定各該商品銷售量，致
    其進貨、銷貨、存貨數量無法勾稽，營業成本無法查核，遂依首揭法條規定，以
    其營業收入淨額二○、九八七、七二七元，按同業利潤標準毛利率百分之二十一
    （行業代號五一三九─一八），核定其營業成本為一六、五八○、三○四元，低
    於原核定營業成本，惟基於行政救濟不得更不利於原告之決定原則，復查後仍維
    持原核定為由，駁回其復查之申請。原告不服，提起訴願，除仍執前詞外，並主
    張其所經營各種布匹買賣，並無所稱未按各銷售商分類，而且本年度以出清存貨
    為主，又歷年之存貨進銷均甚明確及經被告機關核定在案云云。訴願決定機關以
    ，查原告主張各節，經被告機關查核以原告所買賣布匹依其帳載資料包括702漂
    染布、542漂染布、501漂染布、035漂染布、039漂染布、049漂染布、473漂染布
    、05-1棉布、05-2棉布、05-3棉布、05-1布、313布、113布、073布、09-12棉布
    等，惟其當年度銷售之商品所開立之發票記載品名均為「布」，是其銷售品項、
    數量混淆，各商品進銷、存貨數量仍無法查核，則被告機關按同業利潤標準毛利
    率核定營業成本，並無不合等由，駁回訴願。揆諸首揭規定，原處分（復查決定
    ）及訴願決定，固非無見。惟原告於本件行政訴訟進行中，一再主張其進銷貨數
    量及金額於開立發票時均明確記載可逐筆核對，所銷售貨品大部分為上期期末盤
    存於本期銷售，均於進銷貨簿詳予記錄，並可提示重新整理之帳簿憑證及相關成
    本表供核，且已依被告機關通知，將系爭八十四年與八十五年期末存貨分開，重
    新編整帳簿憑證及相關成本表，有其按前送被告機關查核之帳簿文據等資料所重
    新整理之說明書及明細表（各種類布品之進貨明細帳、銷貨明細帳、存貨明細帳
    ）等在卷可稽，而該等資料經送交被告機關查核結果，亦認本案似可依前揭規定
    予以重行審酌等語。是原告之主張，可以採信。爰將原處分（復查決定）及訴願
    決定均撤銷，由被告機關重行審酌處分，以昭折服。
據上論結，本件原告之訴為有理由，依行政訴訟法第一百九十五條第一項前段、第九
十八條第三項前段，判決如主文。
中　　華　　民　　國　　九十一　　　年　　　八　　　　月　　二十八　　　日
                 臺 中 高 等 行 政 法 院   第 一 庭
                                審 判 長 法      官　簡　朝　振
                                         法      官　許  金  釵
                                         法      官　胡　國　棟
右正本證明與原本無異。
如不服本判決，應於判決送達後二十日內向本院提出上訴書狀，其未表明上訴理由者
，應於提起上訴後二十日內向本院提出上訴理由書（須依對造人數附具繕本）；如於
本判決宣示或公告後送達前提起上訴者，應於判決送達後二十日內補提上訴理由書（
須附繕本）。未表明上訴理由者，逕以裁定駁回。
提起上訴應預繳送達用雙掛號郵票拾份（每份三十四元)。
中　　華　　民　　國　　九十一　　　年　　　八　　　　月　　二十八　　　日
　　　　　　　　　　　　　　　　　　　　 法院書記官　蔡  騰  德
